臺灣高等法院臺南分院民事判決
109年度上字第298號
上  訴  人  萬明機械工業股份有限公司

法定代理人  江淑瑗  
訴訟代理人  洪俊誠律師
            洪翰中律師
被上訴  人  何云杏  
            王振人  
            王建縉  
            王建耀  
            （上4人下稱何云杏等4人）
共      同
訴訟代理人  何宗翰律師
被上訴  人  王玟霖  

上列當事人間請求所有權移轉登記事件，上訴人對於民國（下同
）109年7月29日臺灣嘉義地方法院108年度訴字第484號第一審判
決提起上訴，並為訴之追加及部分訴之變更，本院於110年7月28
日言詞辯論終結，判決如下：
    主  文
上訴及變更、追加之訴均駁回。
第二審（含變更之訴）及追加之訴訴訟費用均由上訴人負擔。
    事實及理由
壹、程序方面：
一、被上訴人王玟霖經合法通知未於言詞辯論期日到場，核無民
    事訴訟法第386條所列各款情形，爰依上訴人之聲請，由其
    一造辯論而為判決。
二、按於第二審為訴之變更或追加，非經他造同意，不得為之。
    但請求之基礎事實同一者，不在此限。民事訴訟法第446條
    第1項、第255條第1項第2款分別定有明文。本件上訴人在原
    審原聲明請求：㈠被上訴人應就其被繼承人王水興所遺之遺
    產坐落嘉義縣○○鄉○○段000地號土地（下稱系爭土地）之應
    有部分1/2辦理繼承登記；㈡被上訴人應將系爭土地權利範圍
    1/2，移轉所有權過戶登記予上訴人（見原審卷第113-114、
    360-361頁）。嗣於本院審理中，就上開聲明㈡變更為：被上
    訴人應將坐落系爭土地權利範圍1/2，移轉所有權過戶登記
    予上訴人指定之人江淑瑗（即上訴人法定代理人），並追加
    備位之訴，依民法第179條規定，備位聲明請求：「被上訴
    人應給付上訴人新臺幣（下同）6,300,000元，及自109年12
    月31日民事準備㈡狀最後送達被上訴人之翌日（即110年1月5
    日；以下簡述為110年1月5日）起至清償日止，按週年利率5
    %計算之利息。」（見本院卷一第224、227-228頁）。其變
    更及追加備位之訴部分，與原審請求，均是主張系爭土地係
    上訴人所購買及支付買賣價金，基礎事實有其同一性，卷證
    資料可相互為用，核與上開規定相符，應予准許。被上訴人
    雖不同意上開變更、追加，揆之前揭說明，本院仍應准許，
    併予審理。又前開上訴人變更部分，本院既認為合法，原法
    院此部分判決當然失其效力，本院無須就此部分上訴為裁判
    ，專就新訴部分為裁判，附此說明。
貳、實體方面： 　
一、上訴人主張：上訴人於102年1、2月間出資購買系爭土地，
    因上訴人之營運資金有鉅額貸款、大批進貨款項需支付及在
    商業營運中原本即存有極大風險，故將系爭土地借名登記在
    當時上訴人之法定代理人即訴外人王水興及江淑瑗名下，其
    2人權利範圍各1/2，惟系爭土地之買賣契約原本及土地所有
    權狀正本則均由上訴人保管。王水興既已死亡，其與上訴人
    間之借名登記契約，自已消滅，然系爭土地仍登記王水興為
    所有權人，其應有部分1/2。被上訴人為王水興之法定繼承
    人，因繼承取得系爭土地所有權，自負有返還予上訴人之義
    務，惟被上訴人迄未就系爭土地辦理繼承登記，依法不得為
    物權之處分，上訴人自得先位依民法第759條、第242條規定
    請求被上訴人辦理繼承登記。再依民法第541條、第767條第
    1項前段規定，請求法院擇一判命被上訴人將系爭土地權利
    範圍1/2，移轉所有權過戶登記予上訴人指定之人江淑瑗。
    如認上開借名登記關係不存在，則因系爭土地之買賣價金係
    由上訴人支付，王水興就系爭土地權利範圍1/2之所有權，
    顯係無法律上原因而受有利益，致上訴人受有損害，以系爭
    土地原交易價額1/2換算即6,300,000元，故追加備位依民法
    第179條規定，請求被上訴人返還不當得利。原判決駁回上
    訴人之訴，實有未當，爰提起上訴等語。爰先位聲明：㈠原
    判決廢棄；㈡被上訴人應就其被繼承人王水興所遺之遺產系
    爭土地之應有部分1/2辦理繼承登記；㈢被上訴人應將系爭土
    地權利範圍1/2，移轉所有權過戶登記予上訴人指定之人江
    淑瑗。另備位聲明：㈠原判決廢棄；㈡被上訴人應給付上訴人
    6,300,000元，及自110年1月5日起至清償日止，按週年利率
    5%計算之利息。
二、被上訴人則辯稱：
  ㈠何云杏等4人部分：王水興與何云杏於70年12月8日結婚，育
    有王振人(原名王建雄)、王建縉、王建耀3名子女。然王水
    興自75年間起即與江淑瑗同居，期間2人共同經營王水興設
    立之上訴人公司，王水興、江淑瑗於斯時分別擔任上訴人之
    法定代理人、經理人，迄至王水興於107年6月25日死亡，始
    由江淑瑗接任上訴人公司法定代理人，2人並育有非婚生子
    女王玟霖。此所以上訴人持有系爭土地之買賣契約原本及所
    有權狀正本之故，並非上訴人為避免王水興私下處分系爭土
    地所致。被上訴人否認上訴人為系爭土地之實際所有權人以
    及王水興與上訴人間有借名登記關係存在，上訴人應就其主
    張負舉證責任。惟上訴人所提證據，均無法證明其與王水興
    間就系爭土地存在借名登記關係，上訴人之主張顯無理由。
    被上訴人係因繼承而取得系爭土地之所有權，原審駁回上訴
    人之請求，並無不當等語。並聲明：上訴及變更、追加之訴
    均駁回。
  ㈡王玟霖部分：其未於本院審理時到庭，亦未提出書狀為何聲
    明或陳述。 
三、本件經整理兩造不爭執事項，及依民事訴訟法第463條準用
    同法第270條之1第1項第3款規定整理並協議簡化兩造爭點（
    王玟霖除外，下稱兩造不爭執部分，王玟霖均除外，合此說
    明）如下：
  ㈠不爭執事項：　　 
  ⒈系爭土地之使用分區為特定農業區，使用地類別為農牧用地
    ，依農業發展條例第3條第11款係屬耕地。
  ⒉上訴人係私法人，其營業項目為：⑴紡織機械、塑膠機械之製
    造加工買賣(機械另件除外）、⑵有關機械進出口業務、⑶前
    各項有關業務之經營及投資。
  ⒊王水興於107年6月25日死亡，而何云杏等4人及王玟霖為王水
    興之繼承人，王水興之遺產由被上訴人5人繼承。
  ⒋上訴人之法定代理人江淑瑗與王水興生育有非婚生子女王玟 
    霖。
　⒌上訴人於102年間之法定代理人為王水興，而江淑瑗為總經理
    。嗣王水興死亡後，由江淑瑗任上訴人之法定代理人。
  ⒍王水興於102年1月23日與訴外人洪集茂（代理人洪永和）簽
    立買賣契約書（草約；下稱系爭草約），其重要內容如下：
  ⑴買賣標的：系爭土地，面積8,372.56㎡（權利範圍全部）。
  ⑵買賣價金：總價共12,600,000元，預收訂金500,000元（即期
    支票400,000元及現金100,000元），尾款12,100,000元。
  ⒎王水興於102年2月4日與洪集茂、訴外人洪永銘、洪永杰、洪
    永聰、洪永祿、洪瑞彩、洪集明、洪集英、洪文龍、洪萩容
    及洪淑珍等11人（下稱洪集茂等11人）簽立不動產買賣契約
    書（下稱系爭買賣契約），其重要內容如下：
  ⑴不動產標示及權利範圍：系爭土地面積8,372.56㎡，權利範圍
    ：全部（含地上物）。
  ⑵總價款：12,600,000元。
  ①第1期簽約款5,500,000元。
  ②第2期款6,300,000元。
  ③第3期款1,260,000元。
  ⒏依系爭土地之登記謄本所載，王水興及江淑瑗於102年5月1日
    因買賣而取得系爭土地之所有權，其應有部分各為1/2。
　㈡爭執事項：
　⒈上訴人與王水興間就系爭土地，是否有借名登記關係存在？
  ⒉上訴人先位之訴請求被上訴人辦理繼承登記，並將系爭土地
    移轉登記予上訴人所指定之江淑瑗，有無理由？
  ⒊上訴人備位之訴請求被上訴人給付6,300,000元本息，是否有
    理由？
四、得心證之理由：
  ㈠兩造就系爭土地為耕地，上訴人係私法人，其營業項目如不
    爭執事項⒉所列。王水興於107年6月25日死亡，被上訴人為
    王水興之全體繼承人。王水興與江淑瑗生育有非婚生子女王
    玟霖，其2人於102年間分係上訴人之法定代理人、總經理，
    嗣王水興死亡後，由江淑瑗任上訴人之法定代理人。王水興
    於102年1月23日與洪集茂簽立系爭草約，再於102年2月4日
    與洪集茂等11人簽立系爭買賣契約，其重要內容整理如不爭
    執事項⒍、⒎所示。系爭土地於102年5月1日因買賣而登記為
    王水興、江淑瑗共有，應有部分各1/2等事實，均不爭執（
    見不爭執事項⒈至⒏）。且有上訴人提出戶籍謄本、繼承系統
    表、系爭草約、系爭買賣契約、土地登記第1類謄本、臺灣
    臺中地方法院（下稱臺中地院）家事法庭108年8月23日中院
    麟家良字第0000000000號函(見原審卷第19-35、117-119、2
    07-209頁)及何云杏等4人提出戶籍謄本、土地登記第1、2類
    謄本、地籍異動索引（見原審卷第169-189、325-343頁）為
    證。復經本院依職權調取上訴人自102年起迄今之變更登記
    表，有臺中市政府109年12月23日府授經商字第00000000000
    號函及附件（見本院卷一第191-211頁）暨調取系爭土地之
    異動索引查詢資料（見本院卷一第383-390頁）可稽，堪信
    為真實。
　㈡按稱「借名登記」者，謂當事人約定一方將自己之財產以他
    方名義登記，而仍由自己管理、使用、處分，他方允就該財
    產為出名登記之契約。故須於雙方當事人（即借名人與出名
    登記人）相互意思表示一致，其契約始為成立。準此，當事
    人之一方如主張與他方有借名登記關係存在，於他方未自認
    下，自應就借名登記契約確已成立之此項有利於己之事實，
    負舉證責任，並須證明至使法院就其存在達到確信之程度，
    始可謂已盡其依民事訴訟法第277條前段規定之舉證行為責
    任。若其先不能舉證，縱他方就其抗辯事實不能舉證，或其
    所舉證據尚有疵累，亦應駁回該一方之請求。本件上訴人主
    張系爭土地實際上係由其出資購買，而將其中應有部分1/2
    借名登記於王水興名下，其與王水興間存有借名登記關係，
    其為系爭土地真正所有權人等節，既為何云杏等4人所否認
    ，則依前述舉證責任分配原則，自應先由上訴人就其主張有
    利於己之上開事實，負舉證證明之責。經查：
  ⒈就上訴人將系爭土地應有部分1/2借名登記於王水興名下之原
    因乙節，上訴人自己所述即有前後不一之情：
　⑴於原審歷次書狀記載、開庭所陳及上訴至本院時，其主張均
    係因上訴人之資金有鉅額貸款、商業營運風險大、為避免遭
    到強制執行、公司財務規劃等，分述如下：
  ①於原審108年4月30日民事起訴狀（原審收狀日係108年5月2日
    ）記載：因斯時王水興為上訴人之負責人，且因上訴人之營
    運資金有鉅額貸款、大批進貨款項需支付及在商業營運中原
    本即存有極大風險，盈虧難以預期之情形下，乃約定將系爭
    土地登記在當時上訴人之負責人即王水興及最大股東暨董事
    之江淑瑗名下，為求保有系爭土地，故上訴人先借用王水興
    及江淑瑗之名義為系爭土地之登記名義人等語（見原審卷第
    9-10頁）。
　②於原審108年9月18日民事準備一狀、109年2月6日民事陳報狀
    （原審收狀日係109年2月7日）記載：係因上訴人之商業營
    運中原本即存有極大風險，盈虧難以預期之情形下，乃約定
    將系爭土地登記在王水興及江淑瑗名下，為求保有系爭土地
    ，故上訴人先借用王水興及江淑瑗之名義為系爭土地之登記
    名義人等語（見原審卷第218、276頁）。
　③於原審109年3月9日言詞辯論期日主張：因上訴人有盈有虧，
    必須借用他人名義登記為系爭土地所有人。若虧損必需還給
    其他債權人，若上訴人名下有土地，會遭到強制執行等語（
    見原審卷第306頁）。
　④於本院109年11月26日民事上訴理由狀（本院收狀日係109年1
    1月27日）記載：因當時王水興為上訴人之負責人，且因上
    訴人之營運資金有鉅額貸款、大批進貨款項需支付及在商業
    營運中原本即存有極大風險，盈虧難以預期之情形下，上訴
    人遂與王水興及江淑瑗約定將系爭土地登記在王水興及江淑
    瑗名下，而為求保有系爭土地，故上訴人先借用王水興及江
    淑瑗之名義為系爭土地之登記名義人等語（見本院卷一第91
    -92頁）。
  ⑤於本院109年12月11日準備程序期日，就本院詢問「王水興和
    上訴人之間為何要借名登記？」，答稱：「原審及上訴理由
    第6頁有提到上訴人公司因為營運，資金有鉅額貸款，且有
    大批進貨款項需要支付，而且在商業營運當中，原本就存在
    極大風險，盈虧難以預期之情形下，為了避免營運如果有虧
    損，遭債權人追討債務時，禍及本案系爭土地，因此才做本
    案借名登記規劃，避免財務過大的波動等語（見本院卷一第
    123-124頁）。
  ⑥於本院109年12月31日民事準備㈡狀（本院收狀日係110年1月4
    日）記載：因上訴人經營事業之營運資金有鉅額貸款、大批
    進貨款項需支付及在商業營運中原本即存有極大風險，盈虧
    難以預期之情形下，如有虧損恐遭債權人追討債務，波及系
    爭土地，為避險及保留上訴人永續經營財務能力，之前始規
    劃將系爭土地借名登記在王水興及江淑瑗名義下等語（見本
    院卷一第226頁）。
　⑵迄至本院109年12月11日準備程序期日，經本院告以系爭土地
    為耕地，依農業發展條例第33條規定，私法人不得承受耕地
    （本件亦無同條但書除外之情形），並提示上開法條後，上
    訴人始更異前詞，改稱：無意見，所以上訴人才為借名登記
    ，也才有備位聲明之主張等語（見本院卷一第252頁）。
　⑶如確有借名登記事實，則上訴人焉會對於其借名登記之原因
    所述先後不一致？自原審迄至本院109年12月11日準備程序
    期日，經本院提示並告以系爭土地為耕地，私法人不得承受
    耕地以前，從未主張上訴人係因此才為借名登記，顯見上訴
    人是在發現系爭土地為耕地，其依法不得承受之情後，始為
    變更後之主張，其所為主張顯不足採。
　⑷再者，如系爭土地確係上訴人所購入，則其對系爭土地得否
    登記為上訴人所有，理應詳知，豈會對於系爭土地為耕地，
    上訴人依法不得承受之重大交易訊息，毫無所悉，乃至於原
    審歷次聲明及上訴至本院時之聲明，均係請求被上訴人應將
    系爭土地權利範圍1/2，移轉所有權過戶登記予上訴人？此
    顯與常情有違。上訴人雖於本院109年12月31日民事準備㈡狀
    就上開聲明變更為：被上訴人應將坐落系爭土地權利範圍1/
    2，移轉所有權過戶登記予上訴人指定之人江淑瑗，但其聲
    請變更聲明之理由已明載：今上訴人起訴請求判決如仍將系
    爭土地（權利範圍1/2)，移轉所有權過戶登記在上訴人名下
    ，仍無法達到避險及保留上訴人永續經營財務能力之規劃，
    自以移轉系爭土地所有權過戶登記予上訴人指定之上訴人最
    大股東暨董事長即江淑瑗名下為適宜等語（見本院卷一第22
    3-224、226-227頁）。足見上訴人顯非以系爭土地為耕地，
    上訴人依法不得承受之原因，而為上開變更後之聲明， 更
    可見其所為主張顯不足採。
　⒉就上訴人主張其決定購買系爭土地之過程乙節，上訴人所述
    與證人江淑瑗所述，有前後矛盾之情：　
　⑴上訴人於原審109年1月15日言詞辯論期日主張：當時是由證
    人即仲介莊鴻璋、劉芳妃向江淑瑗仲介，江淑瑗告知上訴人
    公司，後來決議由上訴人公司購買，是公司內部的決定等語
    （見原審卷第263頁）。
　⑵證人江淑瑗於本院到庭證稱：（買土地）當時王水興是上訴
    人公司董事長，都是由他在決定。所以要買嘉義土地（即系
    爭土地）不是上訴人開會討論，而是王水興決定等語（見本
    院卷二第84頁）。
　⑶上訴人就其主張上訴人公司有決議由上訴人公司購買系爭土
    地乙節，並未提出相關會議紀錄等證明，其主張已屬無據。
    復與江淑瑗所述，購買系爭土地係由王水興1人決定，而非
    上訴人開會討論等語，亦有不符。是上訴人之主張，並無足
    採。
　⒊上訴人主張系爭土地之買賣契約原本及土地所有權狀正本均
    由上訴人保管，系爭土地之地價稅亦均由上訴人繳納等語，
    固據提出系爭草約、系爭買賣契約、土地所有權狀、嘉義縣
    財政稅務局地價稅繳稅書等（見原審卷第29-35、45-55頁）
    為證。然王水興與江淑瑗生育有非婚生子女王玟霖，其2人
    於102年間分係上訴人之法定代理人、總經理，嗣王水興死
    亡後，由江淑瑗任上訴人之法定代理人，已如前述。另何云
    杏等4人辯以：王水興與江淑瑗為事實上夫妻之關係等語，
    並提出臺中地院108年度訴字第1467號事件（下稱第1467號
    事件）108年6月20言詞辯論筆錄（江淑瑗於該次庭訊時自陳
    其與王水興為事實上之夫妻）、1467號事件108年8月7日民
    事準備狀（江淑瑗於該狀自陳其何時與王水興同居因時隔久
    遠，已不復記憶）及附件、王水興之訃聞（江淑瑗與何云杏
    並列為王水興之護喪妻）、照片（王水興與江淑瑗之生活照
    ，多處可見有摟肩、親近之舉）、臉書貼文（張貼江淑媛之
    父之訃聞）、江淑媛之父之訃聞（江淑瑗列為孝女，並註記
    「適王」、王水興列為孝女婿）、Line對話（帥兒子漂亮女
    兒群組）、臺中地院108年度重訴字第282號事件108年11月4
    日言詞辯論筆錄（訴外人即上訴人之前會計陳雅珍證述王水
    興與江淑瑗為夫妻關係等語）及109年9月3日言詞辯論筆錄
    （訴外人即上訴人之前會計楊貴雲證述王水興與江淑瑗有生
    小孩等語）（以上見本院卷一第267-349頁）為證，互核相
    符，應堪採信。是以王水興生前既長期為上訴人之法定代理
    人，復與江淑媛關係非淺，王水興死亡後，由江淑瑗繼任上
    訴人之法定代理人，則上訴人或江淑瑗取得王水興名義之文
    件，自非難事。尚難因系爭土地之買賣契約書、權狀或地價
    稅繳款書是由上訴人所提出，率認上訴人為實際所有權人。
    再者，繳納地價稅之原因有多種，以王水興與上訴人之關係
    密切，上訴人縱有代為繳納地價稅之情，有可能是股東往來
    之借貸或其他因素，亦不得基此即認上訴人為實際所有權人
    。
　⒋上訴人主張系爭土地係由其所出資購買等語，固據提出銀行
    存摺存款客戶歷史交易明細表、放款歷史交易明細查詢、存
    簿明細、轉帳傳票、支票、取款憑條、地政規費徵收聯單、
    存款存根聯、房地產登記費用明細表、現鈔照片等（見原審
    卷第37-41、57-67、279-289頁，本院卷一第101-109、卷二
    第103-137頁）為證。惟查：　
　⑴上訴人所提銀行存摺存款客戶歷史交易明細表、放款歷史交
    易明細查詢、存簿明細、支票、取款憑條、地政規費徵收聯
    單、存款存根聯、房地產登記費用明細表等資料，雖可見有
    資金流動之情，但依上訴人之轉帳傳票記載，關於系爭土地
    部分之科目代號1102或1192，均是以股東往來處理，此業據
    證人即上訴人之會計陳淑眞於本院到庭證述綦詳（見本院卷
    二第67-68頁）。則縱使上訴人有支出購買系爭土地之相關
    款項，然支出相關款項之原因並不限所有權人始得為之，故
    此尚不足證明上訴人為實際所有權人或其與王水興間存有借
    名登記關係。
　⑵另現鈔照片雖可見有數疊千元現鈔堆疊之狀，但其時、地或
    事件等情均不明，復為何云杏等4人所否認，亦無法為上訴
    人有利之證明。 
　⒌上訴人所舉證人亦無法為上訴人有利之證明，分述如下：
　⑴證人即仲介莊鴻璋於本院到庭證稱：系爭土地是我朋友共有
    的祖產，他要出賣，就透過我太太劉芳妃，轉告訊息給江淑
    瑗。是江淑瑗及王水興2人要來買系爭土地，過程是我通知
    他們，他們來看土地，看地後同意，就簽約成交，還有分期
    付款。我沒有聽到江淑瑗及王水興買系爭土地跟上訴人有何
    關連，也不清楚購買系爭土地之資金來源、付款、上訴人內
    部有無決議、有無向銀行貸款、作擔保、如何登記產權、是
    否為公司投資等情，當初我仲介系爭土地給江淑瑗及王水興
    時，他們2人都沒有向我講說是公司要買還是私人要購買等
    語（見本院卷二第6-14頁）。依其證述，並無法證明系爭土
    地為上訴人所購買，而借名登記於王水興名下。
　⑵證人即仲介劉芳妃於本院到庭證稱：系爭土地之賣方洪先生
    跟我先生有認識，剛好江淑瑗跟王水興有意思要買土地，因
    為江淑瑗的娘家在嘉義，也在附近，他們有跟我提過如果有
    的話，要在嘉義買土地，兩個退休後，有意思要在那養老，
    我就打電話問江淑瑗說這邊有塊農地，不過就是農地，有無
    意思這樣，過幾天王水興跟江淑瑗下來看，看的結果就說有
    意思，蠻喜歡的。我有聽到本來是要用公司名義要買，但公
    司不能買農地，後來是登記雙方的名字。本來王水興跟江淑
    瑗是有意要以公司名義買，但我有問江淑瑗買了沒，她說沒
    有，沒有辦法用公司的名義買，但她中意這塊地，所以會買
    ，但不能以公司的名字。是在買系爭土地之前聽到的，因為
    登記什麼到最後付款什麼的，我們都沒有參與，至於究竟是
    電話中還是江淑瑗下來看地時，有跟我提過說要以公司的名
    義買，這部分我有點模糊了，因為事情太久了。王水興跟江
    淑瑗開始買的時候是說有意思要以公司的名義，但因為王水
    興跟江淑瑗有提到他們公司不能買農地，不能登記農地，他
    們有意思要買，所以登記他們2人的名字。至於到底後來是
    公司買，還是王水興及江淑瑗要買，因為他們買賣是他們的
    事情，我們是搭橋而已，買賣要怎樣，這我們沒有過問。因
    為那塊是農地，我也不知道這塊是農地，當初我跟她講說這
    裡有一塊地，是他們下來看後，才知道這塊是農地等語（見
    本院卷二第17-27頁）。依其證述，先稱其「打電話問江淑
    瑗說這邊有塊農地，不過就是農地，有無意思這樣，過幾天
    王水興跟江淑瑗下來看，看的結果就說有意思，蠻喜歡的」
    ，再改稱：「我也不知道這塊是農地，當初我跟她講說這裡
    有一塊地，是他們下來看後，才知道這塊是農地」，其自己
    之證述已有先後不一之情。復與江淑瑗於本院證述：其不知
    系爭土地是農地，是等到代書張國鎮事務所處時，才知道系
    爭土地是農地，不能登記為公司等語，亦有不符（見下述⑶
    ）。是證人劉芳妃所述，並不足採。
  ⑶證人江淑瑗於本院到庭證稱：要買系爭土地時，也不太清楚
    是否為農地，當時我們到代書張國鎮事務所時，本來是要以
    上訴人公司名義購買，但不知道系爭土地是農地，不能登記
    在公司，是等到代書張國鎮事務所處時，才知道系爭土地是
    農地，不能登記為公司，應該是還是說電話中，張國鎮跟我
    們講的，因為是在張國鎮代書那邊，這實在太久。因為當初
    去看地時，我記得有開一張公司100,000元的支票當作訂金
    ，在張國鎮代書那邊，跟地主寫合約，寫完後，要過戶時，
    可能因為這樣才知道農地不能過予公司，應該是這樣，已經
    訂金給人家了。所以是在張國鎮代書那，至於是簽草約還是
    合約我忘記了，但我記得是在張國鎮代書那邊提到的，才知
    道系爭土地是農地不能過戶等語（見本院卷二第80-85頁）
    。其所述就何時知悉系爭土地為農地，不能登記為上訴人所
    有乙節，核與證人劉芳妃所述，已有不符（見上述⑵）。且
    與證人即承辦系爭土地買賣之地政士張國鎮於本院到庭證稱
    ：系爭土地之買方是王水興，處理買賣土地過程中，都沒有
    聽到系爭土地是公司要買的，買方知道系爭土地是農地。與
    王水興及另一位女士親自接觸的過程中，均無聽過有提到上
    訴人要買土地的事情，也沒有提到是上訴人要買土地，而指
    定登記為王水興所有或為何要登記為王水興應有部分1/2的
    事情等語（見本院卷二第29-32頁），亦有不符。參酌江淑
    瑗係上訴人之法定代理人，所述又與其他證人所述不符，非
    無偏頗之情，自不足據為上訴人有利之認定。
　⑷證人陳淑眞固於本院到庭證稱：王水興於102年時，有跟我說
    上訴人公司要買系爭土地等語（見本院卷二第64-65、70頁
    ），但其同日亦證稱：實際上上訴人公司名下是否有系爭土
    地，這部分我不清楚，因為王水興只是這樣說，但後續的他
    沒有跟我講，我也不便過問。有關系爭土地部分，王水興一
    直以來都是指示我就是用股東往來這個科目，王麗莉（上訴
    人之前會計）第1張的部分也是這樣，關於向中埔農會借款
    、還款部分，也是以股東往來處理，一借一還。王水興跟江
    淑瑗如以上訴人公司支付個人支出部分，都會如實記載股東
    往來等語（見本院卷二第67-73頁）。依其證述，王水興雖
    曾向其說上訴人公司要買系爭土地，但後續情形並不知悉，
    且王水興一直以來就系爭土地部分，都是指示證人用股東往
    來科目，包括向農會借、還款，亦是如此，顯見此屬股東與
    公司之金錢往來，是陳淑眞之證述，亦無法證明系爭土地為
    上訴人所購買，而借名登記於王水興名下。
　⒍綜上事證，上訴人既無法證明系爭土地為上訴人所購買，而
    借名登記於王水興名下，其與王水興間存有借名登記契約，
    則其據此進而主張其與王水興間之借名登記關係已於王水興
    死亡時消滅，其應得基於民法第759條、第242條規定請求被
    上訴人辦理繼承登記。再依民法第541條、第767條第1項前
    段規定，請求被上訴人將系爭土地權利範圍1/2，移轉所有
    權過戶登記予上訴人指定之人江淑瑗，於法即屬無據，不應
    准許。
  ㈢再按所謂不當得利，係以當事人無法律上原因而受利益，致
    他方受損害者，為其成立要件。倘當事人之受利益，有其法
    律上之原因，即不生不當得利問題。次按就因自己行為而為
    給付後，再主張不當得利返還請求權存在之當事人，對於該
    請求權成立要件之他方係無法律上之原因而受利益之事實，
    應負舉證責任。又主張權利之原告若先不能舉證，以證明自
    己主張之事實為真，縱被告就其抗辯事實不能舉證，或其所
    舉證據尚有疵累，亦應駁回原告之請求。上訴人係主張因系
    爭土地之買賣價金係由上訴人支付，王水興就系爭土地權利
    範圍1/2之所有權，顯係無法律上原因而受有利益，致上訴
    人受有損害，以系爭土地原交易價額1/2換算即6,300,000元
    ，其得依民法第179條規定，請求被上訴人返還不當得利。
    則上訴人就被上訴人受有上開土地換算金錢之利益構成不當
    得利之事實，自應負舉證責任。惟上訴人並未舉證證明被上
    訴人就系爭土地應有部分1/2換算金錢之利益，乃無法律上
    之原因而受利益之情，上訴人依民法第179條規定，請求被
    上訴人給付上訴人6,300,000元本息，即屬無據，不應准許
    。
五、綜上所述，上訴人先位依民法第759條、第242條規定請求被
    上訴人就其被繼承人王水興所遺之遺產系爭土地之應有部分
    1/2辦理繼承登記；及依民法第541條、第767條第1項前段規
    定，請求被上訴人將系爭土地權利範圍1/2，移轉所有權過
    戶登記予上訴人指定之人江淑瑗；暨備位依民法第179條規
    定，請求被上訴人給付上訴人6,300,000元，及自110年1月5
    日起至清償日止，按週年利率5%計算之利息，為無理由，應
    予駁回。從而，原審所為上訴人敗訴之判決，並無不合。上
    訴意旨指摘原判決不當，求予廢棄改判，為無理由，應駁回
    其上訴。又其變更、追加之訴亦無理由，應併予駁回。
六、本件事證已臻明確，兩造其餘之攻擊或防禦方法及所用之證
    據，經本院斟酌後，認為均不足以影響本判決之結果，爰不
    逐一論列，附此敘明。
七、據上論結，本件上訴及變更、追加之訴均為無理由，依民事
    訴訟法第449條第1項、第463條、第385條第1項前段、第78
    條，判決如主文。
中　　華　　民　　國　　110 　年　　8 　　月　　25　　日
                  民事第二庭  審判長法  官  高榮宏

                                    法  官  林富郎

                                    法  官  黃瑪玲
上為正本係照原本作成。
上訴人如不服本判決，應於收受送達後20日內向本院提出上訴書
狀，其未表明上訴理由者，應於提出上訴後20日內向本院補提出
理由書狀（均須按他造當事人之人數附繕本），上訴時應提出委
任律師或具有律師資格之人之委任狀；委任有律師資格者，另應
附具律師資格證書及釋明委任人與受任人有民事訴訟法第466條
之1第1項但書或第2項（詳附註）所定關係之釋明文書影本。如
委任律師提起上訴者，應一併繳納上訴審裁判費。
被上訴人不得上訴。　　　　　　　　　　　　　　　　　　　
中　　華　　民　　國　　110 　年　　8 　　月　　25　　日

                                   書記官  蘭鈺婷

【附註】
民事訴訟法第466條之1：
⑴對於第二審判決上訴，上訴人應委任律師為訴訟代理人。但上
  訴人或其法定代理人具有律師資格者，不在此限。
⑵上訴人之配偶、三親等內之血親、二親等內之姻親，或上訴人
  為法人、中央或地方機關時，其所屬專任人員具有律師資格並
  經法院認為適當者，亦得為第三審訴訟代理人。
民事訴訟法第466條之2第1項：
  上訴人無資力委任訴訟代理人者，得依訴訟救助之規定，聲請
  第三審法院為之選任律師為其訴訟代理人。